臺灣桃園地方法院民事裁定
110年度監宣字第840號
聲  請  人  傅煥昇  
代  理  人  蕭萬龍律師
            張百欣律師
相  對  人  傅文錦  
                      居臺北榮民醫院桃園分院長青園護理之家（桃園市○○區○○路0段000號）
關  係  人  傅莉芬  
            傅淑芬  
            傅雪芬  
            龐梅修  
      
上列當事人聲請監護宣告事件，本院裁定如下：
    主  文
宣告傅文錦（男，民國00年0月00日生）為受監護宣告人。
選定傅煥昇（男，民國00年00月00日生）為受監護宣告人傅文錦
之監護人。
指定傅莉芬（女，民國00年0月00日生）為會同開具財產清冊之
人。
程序費用由受監護宣告之人傅文錦負擔。
    理  由
一、聲請意旨略以：查相對人與聲請人、關係人傅雪芬、傅莉芬
    、傅淑芬分別為父子、父女關係，而關係人龐梅修則為相對
    人再婚配偶。於民國110年5月14日，相對人騎車發生車禍而
    受有大腦創傷性出血、創傷性氣胸、創傷性皮下氣腫、左側
    肩胛骨體部移位閉鎖性骨折、雙側肋骨多發性閉鎖性骨折、
    雙側肺其他損傷、頭部損傷等傷害，因相對人發生車禍當時
    ，已年屆92歲高齡，不堪此車禍嚴重外力撞擊，故車禍後多
    次入院治療迄今均無法與人言語對談溝通，可認有不能為意
    思表示或受意思表示，或不能辨識其意思表示之效果情形，
    因相對人經醫生評估需接受住宿式長期服務，未來有漫長之
    醫療照護需求，且有醫療照護之費用需長期支付，雖相對人
    名下尚有股票投資可變價支應，然因相對人已經無法自行處
    理事務，且其配偶即關係人龐梅修亦年屆64歲高齡，就醫療
    照護之決策缺乏相關知識與決策能力，並拒絕負擔後續相對
    人之醫療照護相關事宜，致相對人發生車禍時所需相關醫療
    手術同意書均由關係人傅淑芬簽署，醫療費用亦均由聲請人
    及關係人傅雪芬、傅莉芬、傅淑芬等四名子女共同負擔，除
    此之外，關係人龐梅修曾於相對人車禍後入住加護病房及需
    要進行醫療手術時，分別對聲請人等表示：相對人這麼老了
    ，拖著也很可憐，你們子女都決定要做，我也沒辦法等語，
    完全展現出其處理相對人醫療事務之消極態度，龐梅修於社
    工師訪視時向社工師表示希望相對人子女在相對人去世後能
    簽署由龐梅修繼承相對人遺眷半俸之同意書，顯見龐梅修係
    心心念念相對人往生後之半俸，而非相對人之照護規畫。龐
    梅修稱聲請人手足阻礙其探視相對人云云，與實情不符，此
    有傅莉芬轉發榮民醫院的探視規定予龐梅修之對話紀錄可證
    。在相對人入住長青園護理之家後，龐梅修均未前往探視相
    對人，龐梅修向社工稱是相對人子女未協助安排其探視，然
    若龐梅修有心探視豈需他人協助，如其連探視相對人都無法
    自行處理，究竟有何能力擔起監護之責？又龐梅修親自將相
    對人所屬之存摺、印章等物品交由關係人傅淑芬之配偶保管
    ，之後卻誆稱上開物品係遭相對人子女擅自拿走，甚至在明
    知相對人已入住長照中心之情況下，竟還向警方謊報相對人
    失蹤，龐梅修更倚仗其身為相對人配偶具有獨立告訴權，而
    對車禍當事者提出刑事傷害告訴，惟因龐梅修缺乏法律常識
    及處事能力，亦不肯配合聲請人等要求處理該案件，導致相
    對人明顯已達重傷害之程度，卻仍由車禍被告僅以過失傷害
    罪名向檢察官聲請簡易判決處刑，而發生輕縱被告之情況，
    是以，關係人龐梅修上開種種行為，顯然無法妥善處理相對
    人之事務而有不適任於相對人之監護人無疑。反觀相對人之
    四名子女即聲請人、關係人傅雪芬、傅莉芬、傅淑芬，均已
    商議日後將相對人接至臺北長照機構共同協力照顧，而聲請
    人身為相對人唯一的兒子，願意擔負監護人之責任，而關係
    人傅莉芬從事學校老師，適宜並願意擔任會同開具財產清冊
    之人，藉以共同核對確認相對人之財產狀況，共同維護相對
    人之利益，為此依民法第14條第1 項、第1111條、家事事件
    法第168條第1項等規定，聲請准對相對人為監護宣告。並選
    定聲請人為監護人、關係人傅莉芬為會同開具財產清冊之人
    。並提出聯新國際醫院診斷證明書及醫療手術同意書、醫療
    費用收據、醫療用品發票、看護費用收據、救護車收據影本
    、長照中心費用收據、戶口名簿、關係人傅淑芬、傅莉芬與
    龐梅修間LINE對話紀錄、同意書等為證。
二、關係人龐梅修意見：關係人龐梅修不同意聲請人擔任相對人
    之監護人，龐梅修與相對人結婚後，聲請人就把渠等趕出家
    門，致渠等在外租屋十幾年，平時均由龐梅修照顧相對人生
    活起居，亦由龐梅修外出工作貼補家用，而相對人退休金則
    是任由相對人用來購買股票投資，如今相對人發生車禍，也
    是龐梅修協助辦理入院，又因為相對人進行氣切手術而入住
    加護病房，需要由專業人士進行照顧，所以龐梅修無法親自
    照顧，聲請人等四名子女在相對人發生車禍後就將相對人所
    屬的存摺、印章擅自拿走，也不讓龐梅修探望相對人，聲請
    人等四名子女雖稱未阻止龐梅修探望只是須聲請人等陪同，
    但聲請人等根本不陪同。故龐梅修堅決不同意由聲請人擔任
    相對人之監護人，爰依民法第1111條規定改由配偶即龐梅修
    擔任相對人之監護人等語。
三、「對於因精神障礙或其他心智缺陷，致不能為意思表示或受
    意思表示，或不能辨識其意思表示之效果者，法院得因本人
    、配偶、四親等內之親屬、最近一年有同居事實之其他親屬
    、檢察官、主管機關或社會福利機構之聲請，為監護之宣告
    。」，民法第14條第1 項定有明文。又「法院應於鑑定人前
    ，就應受監護宣告之人之精神或心智狀況，訊問鑑定人及應
    受監護宣告之人，始得為監護之宣告。但有事實足認無訊問
    之必要者，不在此限。」、「鑑定應有精神科專科醫師或具
    精神科經驗之醫師參與並出具書面報告。」，家事事件法第
    167 條第1 項、第2 項定有明文。再「法院為監護之宣告時
    ，應依職權就配偶、四親等內之親屬、最近一年有同居事實
    之其他親屬、主管機關、社會福利機構或其他適當之人選定
    一人或數人為監護人，並同時指定會同開具財產清冊之人。
    」、「監護宣告之裁定，應同時選定監護人及指定會同開具
    財產清冊之人，並附理由」、「法院為前項之選定及指定前
    ，應徵詢被選定人及被指定人之意見。」，亦分別為民法第
    1111條第1 項、家事事件法第168 條第1 項及第2 項所明定
    。
四、經查，聲請人為相對人之子，有聲請人提出之戶籍謄本在卷
    可稽，依前揭規定，得為本件之聲請。次查法院應於鑑定人
    前，就應受監護宣告之人之精神或心智狀況，訊問鑑定人及
    應受監護宣告之人，始得為監護之宣告。但有事實足認無訊
    問之必要者，不在此限。鑑定應有精神科專科醫師或具精神
    科經驗之醫師參與並出具書面報告，家事事件法第167 條第
    1 項、第2 項分別定有明文。而本件業經聲請人陳明相對人
    車禍受傷程度已達重傷害程度，且目前已無法自行處理事務
    等情，並提出相對人之聯新國際醫院診斷證明書為證，聲請
    人稱相對人無法表達或進行言語對談溝通，是以本院認囑託
    鑑定人對相對人進行精神或心智狀況之鑑定即為已足，尚無
    由本院訊問相對人之必要。又相對人經鑑定人即周孫元診所
    醫師周孫元就相對人鑑定結果，依相對人之個人史及相關史
    、生活狀況及現在身心狀態、理學檢查、精神狀態檢查等項
    鑑定，認：傅員（即相對人）為92歲男性，江蘇人，出生發
    育由成年後功能推測應無異常。榮民身分，近年仍能下田工
    作，並將收穫之農作物在市場上販賣。平日也會買賣股票投
    資。情緒穩定，無不良嗜好，身體健康狀況尚佳。無特殊身
    體疾病和精神科病史。於民國110年5月14日，傅員騎車時與
    人發生車禍事件，造成傅員頭部外傷，創傷性出血，氣血胸
    ，肩胛骨肋骨等多處骨折，車禍當天被送進聯新國際醫院急
    救並轉入加護病房治療，其後接受數次骨折復位内固定手術
    。5月28日轉入呼吸照護中心，於110年6月14日進行氣管切
    開造口手術，110年8月6日出院，需要住宿型長期照護。先
    在平鎮佳醫護理之家照顧，但因泌尿道感染而在9月16日到
    陽明醫院住院治療，好轉後於110年10月13日出院，轉送楊
    梅佳醫護理之家照顧。又因呼吸道感染於110年11月2日入住
    臺北榮民醫院桃園分院治療，又接受胃造廔手術以方便餵食
    。治療穩定後，於一周前入住長青園照顧至今，目前意識警
    醒，可自主張眼呼吸，有氣管切開造口，無法發出聲音，無
    言語表達，全日臥床，雙手約束。情緒稍微躁動，對叫喚有
    眨眼轉頭反應。生活起居完全由看護人員協助。經胃造廔餵
    食。有尿管、尿袋，使用尿布。需看護協助翻身及其自我照
    料和個人衛生。頭部無顯異狀。可以自主經氣管切開造口呼
    吸。躁動不安，關節僵硬蜷縮，雙手有掙扎活動，但無法遵
    照指令做出正確動作。無法自行站立。意識警醒，雙眼可自
    主張開，衣著乾淨。詢問名字、幾歲，傅員無法回答，對於
    算術，無法完成標準化測驗，不認得筆、錶。請傅員閉眼、
    舉手，傅員無法配合。思考流程及内容無法探知。目前沒有
    明顯知覺障礙，如幻覺行為。判斷力、定向感嚴重缺損，思
    考流程及内容無法探知。判斷力、定向感缺損，不知道自己
    所在地，不知道今日日期年月。短期記憶力，無法正確完成
    訊息登錄。長期記憶無法探知，屬於嚴重失智程度，相對人
    大小便失禁，使用尿布，個人衛生完全需他人協助才能維持
    ，無經濟活動能力，無社會性活動能力。綜上，相對人符合
    其認知障礙，大腦創傷性出血之診斷。因此心智缺陷，致其
    為意思表示、受意思表示及辨識意思表示效果之能力，均已
    達不能之程度等語，有周孫元診所110 年12月3日函及所附
    精神鑑定報告書在卷可稽。是相對人已達不能為意思表示、
    受意思表示或不能辨識其意思表示效果之程度，爰依法宣告
    相對人為受監護宣告之人。
五、本院依職權分別囑託映晟社會工作師事務所、桃園市社會工
    作師公會進行訪視。映晟社會工作師事務所於訪視聲請人、
    關係人傅莉芬後，認：㈠監護人部分之建議：聲請人為案主
    （相對人）之兒子，具監護能力及監護時間，並有意願擔任
    監護人，規劃繼續維持案主現階段照護模式，替案主處理車
    禍後訴訟事宜，以及管理財產以穩定支付醫療與機構照護等
    費用，部分財產規劃定存以有孳息收入。聲請人提出會同人
    傅莉芬、關係人傅雪芬及關係人傅淑芬均同意由其擔任監護
    人，並能相互協助照護案主事宜，故建議可由聲請人擔任監
    護人。聲請人提出關係人龐梅修於案主住院期間，僅關心錢
    財的事宜，醫療照顧事宜均無協助，聲請人與關係人龐梅修
    無信任關係，故無法與其共同監護；因關係人龐梅修非本轄
    區之個案，故建請法院參考轄區單位之訪視報告，了解關係
    人龐梅修監護意願和能力等自為裁定。㈡會同開具財產清冊
    之人部分之建議：會同人傅莉芬對案主健康狀況及照顧狀況
    均有了解，聲請人亦同意由會同人傅莉芬擔任會同開具財產
    清冊人，會同人有意願擔任，並具良好能力，能支持聲請人
    之監護規劃，未來會同人亦會持續關心案主。故建議由會同
    人傅莉芬擔任會同開具財產清冊之人等語；另於桃園市社會
    工作師公會訪視關係人傅雪芬、傅淑芬、龐梅修後，認：本
    案之聲請人傅煥昇為相對人長子，關係人傅莉芬為相對人之
    次女，關係人傅雪芬為相對人之長女，關係人傅淑芬為相對
    人之三女，關係人龐梅修女士為相對人之配偶。相對人現安
    置於臺北榮民總醫院桃園分院長青園護理之家，相對人照顧
    安排、醫療決策及財產處理等事務，由聲請人，關係人傅莉
    芬、傅雪芬、傅淑芬討論後決議，而相對人安置於平鎮佳醫
    護理之家、楊梅佳醫護理之家之機構安置和醫療所需之費用
    則由相對人子女平均分攤，現相對人於臺北榮民總醫院桃園
    分院長青園護理之家之安置費用每月由臺北榮民總醫院桃園
    分院長青園護理之家自相對人郵局之終身俸扣繳，而相對人
    於臺北榮民總醫院桃園分院長青園護理之家之伙食費、生活
    耗材、醫療費用、相對人子女自費聘請之照顧員費用則由相
    對人子女平均分攤。經訪視，關係人傅雪芬、傅淑芬表示，
    同意由聲請人單獨擔任監護人，亦同意由關係人傅莉芬擔任
    會同開具財產清冊之人，但反對關係人龐梅修與聲請人擔任
    共同監護之人；關係人龐梅修則表示，因擔憂相對人子女會
    侵害相對人及關係人龐梅修之財產權益，故自薦與聲請人擔
    任共同監護人，並同意由關係人傅莉芬擔任會同開具財產清
    冊之人。綜合評估相對人的受照顧狀況、關係人傅雪芬、傅
    淑芬與關係人龐梅修的陳述未見明顯不適任之消極原因，然
    關係人傅莉芬、傅淑芬與關係人龐梅修間，未就相對人之安
    置照顧安排、事務和財產處理以及監護人人選等為溝通討論
    ，而聲請人、關係人傅莉芬居他轄，故就聲請人及關係人傅
    莉芬之意見想法，則建請鈞院詳參當地訪視單位之訪視報告
    ，並以相對人最佳利益為考量，參酌相關事證後，予以綜合
    裁量之等語，分別有映晟社會工作師事務所111年1月22日函
    附之成年監護調查訪視調查評估報告、桃園市社會工作師公
    會111 年1 月24日函附之監護（輔助）宣告調查訪視報告等
    在卷可稽。本院參考上開訪視報告之意見，審酌聲請人為相
    對人之長子為相對人至近親屬，並具有監護能力及監護時間
    ，且規劃繼續維持相對人現階段照護模式，管理相對人財產
    以穩定支付醫療與機構照護等費用及規劃部分財產定存以有
    孳息收入等事務，亦表明願意擔任相對人之監護人，又相對
    人之其他子女傅雪芬、傅莉芬、傅淑芬均表示同意，有同意
    書在卷可稽，考量相對人目前受照顧狀況並無不適當之處，
    堪認聲請人對相對人應會有妥善之照顧，因認由聲請人擔任
    相對人之監護人，應無不當，雖關係人即相對人配偶龐梅修
    指稱聲請人及關係人傅雪芬、傅莉芬、傅淑芬均不讓龐梅修
    探視相對人，亦擅自取走相對人存摺、印章等物品等情，故
    其不同意由聲請人擔任相對人之監護人等語，並提出錄音檔
    光碟及譯文為證，經本院勘驗上開錄音光碟（檔名：0000-0
    0-00_09時58分12秒），錄音內容為關係人龐梅修與護理之
    家機構人員間就龐梅修為何無法獨自進入病房探望相對人等
    事宜進行爭論，本院細究雙方間爭論內容，護理之家機構人
    員已向關係人龐梅修表明相對人子女均已同意關係人龐梅修
    進入探望相對人，惟因「機構規定」需由相對人子女陪同關
    係人龐梅修進入，方才能探望相對人等情，顯見聲請人及關
    係人傅雪芬、傅莉芬、傅淑芬等四名子女均未反對或阻止關
    係人龐梅修探望相對人，故關係人龐梅修指摘聲請人及關係
    人傅雪芬、傅莉芬、傅淑芬有阻饒其探視相對人之主張，並
    不可採。又關係人龐梅修雖指稱聲請人及關係人傅雪芬、傅
    莉芬、傅淑芬等四人擅自拿走相對人存摺及印章等物品，然
    關係人龐梅修就其主張之上開事實，並未提出任何確實證據
    以實其說，且觀諸聲請人於監護訪視報告中就相對人名下財
    產如何管理、帳戶如何支用及如何規劃運用相對人財產支應
    相關醫療及照護費用等情，均能清楚詳述，顯見聲請人確有
    為相對人之利益妥善管理及使用其財產，復參酌關係人龐梅
    修於上開訪視報告中表示因擔憂相對人子女會侵害相對人及
    關係人龐梅修之財產權益，故希望改由其擔任相對人之監護
    人等語，顯見關係人龐梅修主張由其擔任相對人之監護人並
    非係以相對人之最佳利益為目的。綜上事證，可知聲請人及
    關係人龐梅修間彼此缺乏信任難以達成共識，應難共同擔任
    相對人之監護人，因認由聲請人擔任受監護宣告人之監護人
    ，應符合相對人之最佳利益，爰依前揭規定選定聲請人為相
    對人之監護人。聲請人既經本院選定為相對人之監護人，自
    應依民法第1112條之規定，負責護養療治相對人身體及妥善
    為財產管理職務。
六、關於指定會同開具財產清冊之人部分，聲請人聲請指定傅莉
    芬為會同開具財產清冊之人，本院審酌傅莉芬為相對人之次
    女，表明願意擔任會同開具財產清冊之人，關係人傅雪芬、
    傅淑芬亦表示同意，均有同意書在卷可佐，關係人龐梅修於
    社工訪視時亦表示同意，因認由傅莉芬擔任會同開具財產清
    冊之人，亦無不當，爰依前揭規定，指定傅莉芬為會同開具
    財產清冊之人。又依民法第1113條準用同法第1099條及第10
    99條之1 規定，於監護開始時，監護人即聲請人，應會同傅
    莉芬於2 個月內開具財產清冊並陳報法院，監護人於財產清
    冊開具完成並陳報法院前，對於相對人之財產，僅得為管理
    上必要行為。
七、依家事事件法第164條第2項，裁定如主文。
中　　華　　民　　國　　111 　年　　5 　　月　　13　　日
                  家事法庭    法  官　張淑芬
上列正本證明與原本無異。
如對本裁定抗告須於裁定送達後10日內向本院提出抗告狀，並繳
納抗告裁判費新台幣1,000 元。
中　　華　　民　　國　　111 　年　　5 　　月　　13　　日
                              書記官　施盈宇